【裁判字號】    89,訴,576
【裁判日期】    891124
【裁判案由】    偽造文書
【裁判全文】
臺灣臺北地方法院刑事判決                          八十九年度訴字第五七六號
    公  訴  人  臺灣臺北地方法院檢察署檢察官
    被      告  甲○○
    選任辯護人  胡文英律師
右列被告因偽造文書案件，經檢察官提起公訴（八十八年度偵字第一八七四三號），
本院判決如左：
    主  文
甲○○公務員明知為不實之事項，而登載於職務上所掌管之公文書，足以生損害於公
眾，處有期徒刑壹年貳月，緩刑參年。
    事  實
一、甲○○係台北市監理處幫工程司，負責車輛考驗、檢驗之工作，為依法從事公務
    之人員，其於民國（下同）八十八年七月二十七日上午輪任該處北區分處第一檢
    驗車道汽車檢驗職務時，明知是日上午九時五十分許，由司機丁○○所駕駛至該
    處之中南觀光汽車股份有限公司（下稱中南公司）所有車牌ＢＢ—六六一號營業
    用大客車，車上之實際座位數為四十一位（其中最前排靠左邊兩位加裝座椅，用
    睡袋遮住，右邊加裝座椅折平）與行車執照上之座位數為三十八位不同，顯違反
    道路交通安全規則第三十九條第二項第九款汽車座位數應與行車執照登載核定數
    相符之規定，詎其竟於該車司機未經拆除加裝座位情形下，未於其職務上所掌管
    之「台北市監理處車輛檢驗紀錄表」不合格項目下予以登載，猶於該檢驗紀錄表
    上給予合格之檢驗紀錄，足生損害於台北市監理處對於車輛管理之正確性，適該
    處政風室人員戊○○巡查發覺有不符規定情形，促請甲○○注意加裝座椅之檢驗
    ，並由該處技工丙○○前至該車協助拍照存證後，戊○○再查核該車之檢驗紀錄
    表，仍未加註不合格項目之記載，始知悉上情。
二、案經台北市監理處函送台灣台北地方法院檢察署檢察官偵查起訴。
    理  由
一、訊據被告甲○○矢口否認有何偽造文書之犯行，辯稱：伊檢驗該車座位時，係由
    下層先，下層沒有座位，就到上層中段清點，而清點過程，因前面加裝座椅已拆
    除螺絲折平會搖動，用睡袋蓋住，實務上已可認定為拆除，故伊依據該車行車執
    照核對座位數，始判定合格，當時實無理由不讓車子過關，何況現行法令並無規
    定要將加裝座椅拆掉才可認定合格，至於政風室人員戊○○，於當日伊驗車時，
  並未告知用睡袋蓋住不行，否則豈會發生這件事，另伊前往測謊之時間過長，伊
    覺得是一種精神折磨，而伊年紀大了，身體狀況不佳，才會呈現測謊不實之反應
    ，此部分之測謊報告，不得為論罪之依據云云。惟按：
    （一）汽車座位數應與行車執照登載核定數相符，道路交通安全規則第三十九條
          第二項第九款已有明定，此項規定既係為避免車輛座位數與車輛承受之重
          量不符行車乘載之安全標準而發，自屬強制規定。又檢驗車輛發現實際汽
          車座位數與行車執照登載核定數不符時，雖該規則並未規定違法之處置，
          究係以將座椅螺絲現場拆解折平抑或須將座椅拆解移出車輛為符合行車執
          照核定數之標準，且依台北市監理處檢驗股股長己○○於本院庭訊中供證
          ：車輛座椅數與行車執照登載數是否相符，由檢驗員判定，而依行政運作
          之慣例，如果檢驗車輛時，加裝座椅之螺絲起子已全部拆除，即可視為座
          椅已拆掉，認定合格，不過自本案發生後，上級長官命令除將螺絲拆除外
          ，尚須將座椅脫離車輛，才算完全拆除等語；亦足知，辜不論台北市監理
          處對於現時汽車座位數與行車執照登載核定數不符，採行拆除座椅脫離車
          輛之處置，對於此舉涉及憲法上人民財產權之限制，是否有違歷年司法院
          大法官釋字第三一三號、第三九０號、第三九四號、第四四三號、第五一
          四號所宣示之法律保留原則及授權明確性原則之要求，而增加道路交通管
          理處罰條例授權訂定道路交通安全規則對此違規事由所無之限制，致侵及
          人民財產權利。惟本案發生時，縱依前開證人己○○之證述，則檢驗員最
          低限度，對於汽車座位數與行車執照登載核定數不符之車輛，若未行拆解
          螺絲折平座椅以符合行政慣例，亦應當須在車輛檢驗紀錄表上註記不合格
          之情形方符法治，自無因現行法令對於座椅不符規定之處置方式，未有明
          文，即可在公文書上對於不合格之項目未為登載並註記合格放行，致違反
          前開道路交通安全規則所定立法之本旨，合先敘明。
    （二）次查，中南公司所有車號ＢＢ—六六一號營業用大客車，由司機丁○○駛
          往台北市監理處北區分處定檢時，依行車執照核准登載之應座位數為三十
          八位，此有汽車車籍查詢表一紙在卷可考，而被告於實施車輛座椅檢查時
          ，對於該車加裝座椅未為判定不合格一節，經質之台北市監理處政風室人
          員戊○○於偵審中均供證稱：一般檢查座椅時，都會先看前座椅有無加裝
          ，因為從外觀上就能發現，而當日伊看見ＢＢ—六六一號營業用大客車前
          端有加裝座椅情形，就上車去查看，其中最前排靠左邊兩位加裝座椅，用
          睡袋遮住，右邊加裝座椅折平，未用睡袋蓋住，經伊搖動後均穩定，未經
          拆解螺絲，伊乃告知被告須注意前面加裝座椅未拆除，並下車請同事郭福
          龍來拍照，並由司機丁○○拿著滅火器一起上車拍照存證，而拍照時因被
          告已下車，故可能不知已經拍照，嗣後伊請同事查詢電腦車輛檢查紀錄表
          之記載，才發現被告讓該車合格通過等語。另詰之證人丙○○即台北市監
          理處技工亦到庭證述：伊經同事戊○○通知到該車拍照，當時有司機和陳
          書樂在場，而加裝座椅是用睡袋蓋住，椅子折平，並由戊○○把睡袋掀開
          ，把滅火器放在上面，由伊拍照等語，再參諸卷附現場所拍照片相互比對
          調回該車再行檢驗前後之照片四幀，其中重行檢驗前，該車左邊前排二位
          加裝座椅以睡袋覆蓋，另一座位則予以折平，均未傾斜，與調回重驗該車
          拆除加裝座椅後，所占車位空間之結構面積，依常人內眼觀之均係顯而易
          見未經拆除，被告猶陳稱螺絲已拆解，與事實容有不符。何況本院於八十
          九年九月十三日以北院文刑簡八九訴五七六字第二０一四七號函請台北市
          政府警察局鑑識中心就被告為測謊鑑定結果，其中就詢問：你有沒有看到
          座椅固定住；答稱：沒有。經以ＺＣＴ法及ＳＡＴ法比對測試，圖譜經採
          數據分析結果，呈情緒波動不實反應，應係說謊，此有台北市政府警察局
          測謊測試結果通知書八十九年十月七日北市刑鑑謊字第０００五號鑑驗通
          知書乙份附卷足憑，徵按測謊鑑定，雖不得為審判之唯一依據，惟其係依
          一般人在說謊時，會產生遲緩、緊張、恐懼、不安等心理波動現象，乃以
          科學方法，由鑑定人利用測謊儀器，將受測者之上開情緒波動反應情形加
          以紀錄，用以判別受測者之供述是否真實，又該測謊鑑定事先復已獲得受
          測者之同意，有調查筆錄可資為憑，則前開鑑測之結果，自可供為法院裁
          判之佐證。
    （三）再查，系爭ＢＢ—六六一號營業用大客車司機丁○○於經台北市監理處政
          風人員戊○○製作訪談筆錄時，筆錄製作人戊○○詢問：「當日本處政風
          人員請技工上車拍照，你是否提滅火器上車供技工（指丙○○）拍照，事
          後代辦人（指乙○○）說叫你拆你怎麼沒拆，現在只好重來，你如何作法
          ？」；司機丁○○則答稱：當日技工上車拍照，伊隨技工在前座拍了滅火
          器，代辦人說睡袋遮不住不行，伊說既然沒用，回去即可把它拆掉」等語
          ，已足見檢驗該車斯時，系爭加裝之座椅，確有未拆除之情事無訛。否則
          螺絲即已全部拆除，依當時台北市監理處認定標準，即可判定為合格，司
          機丁○○尤無必要在訪談筆錄中自承，加裝座椅已用睡袋蓋住，回去再拆
          之情形。再者，台北市監理處於八十八年八月二十三日上午十一時許，重
          新召回ＢＢ—六六一號營業用大客車回該處進行會勘，並認定增設之三個
          座椅不符規定而將之拆除，有台北市監理處會勘紀錄表影本一份可資為證
          ，此若非被告於檢驗該車當時，加裝座椅全部螺絲未經拆除折平，不符合
          判定合格標準，基於行政不溯及既往之適法原則，台北市監理處豈能再行
          會勘拆除之理。是證人丁○○於本院庭訊中證述，檢驗該車時，已將該車
          加裝座椅之螺絲全部拆掉一節，顯係事後迥護被告之詞難可採信。至於代
          辦該車檢驗事項之人員乙○○雖於本院庭訊中一再證稱；伊有交待司機陳
          回開將加裝座椅拆掉，司機也拆掉用睡袋蓋住，至於司機有無拆掉，伊看
          座椅打歪一點，若沒拆掉，不會打歪云云。互核前開證人戊○○供證，經
          其搖動座椅後仍呈穩固未拆除一節，前後矛盾。經本院於八十九年六月二
          十三日以北院文刑簡八九訴五七六字第一三七二一號函請法務部調查局就
          證人乙○○、戊○○二人為測謊鑑定結果，其中就詢問證人乙○○部分
          ：其有叫丁○○拆螺絲；其有查看螺絲已拆解乙節。經測試均呈情緒波
          動反應，應係說謊。另證人戊○○就詢問：座椅有固定乙節，經測試無情
          緒波動反應，應未說謊，此有法務部調查局八十九年七月三十一日（八九
          ）陸（三）字第八九０四八二八四號鑑驗通知書乙份附卷足憑，前開測謊
          鑑定事先既均獲得受測者之同意，有調查筆錄可資為憑，則該鑑測之結果
          ，依前開說明，自可供為法院裁判之佐證，而益足知證人乙○○所言，與
  實情不符，是證人乙○○之證詞，自尚難採為有利於被告證據之認定。
    （四）末查，被告對於系爭車輛違法增設座椅之事實，並未記載於職務上所掌管
          之公文書，並予以合格通過檢驗程序，此有台北市監理處車輛檢驗紀錄表
          一份在卷可憑，而其於前開證人戊○○告知該車輛有違法加裝座椅之情形
          ，且尤在未經拆除螺絲或註記不合格下，讓該車檢驗通過，並登載在職務
          上所掌管之公文書上，顯有犯公文書登載不實罪之犯意甚明。
    （五）綜上所述，被告前開所辯，無非係卸責之詞，不足採信，本件事證已臻明
          確，被告犯行堪以認定，應予依法論科。
二、查被告甲○○係依法令從事於公務之公務員，其於所職掌檢驗車輛之業務範圍內
    ，將明知為不實之事項，登載於其職務所掌之公文書內，核其所為，係犯刑法第
    二百十三條之公務員登載不實罪。爰審酌被告年近退休之年，服務公職素行尚佳
    ，並無任何刑案前科，且犯罪之動機，並無證據足證其係為圖個人之利益，僅係
    因車輛檢驗過多一時失慮，加以驗車座椅數與行車執照登載數不符，如何具體判
    定是否已拆除，監理實務上亦有先後分歧見解，判斷尚難臻統一，惟身為監理機
    關之檢驗員，明知職務上製作不實內容之檢驗紀錄，將對監理機關車輛管理之正
    確性產生影響，猶仍為之，此將對於監理公務之運作，留下不良之示範及其犯罪
    後態度良好等一切情狀，量處如主文所示之刑，以資懲戒。末查，被告未曾受有
    期徒刑以上刑之宣告，有台灣高等法院檢察署刑案紀錄簡覆表一紙在卷可按，被
    告因待檢驗車輛眾多，為求一時之便，短於思慮，乃竟將不符規定之車輛判定合
    格放行，致觸犯本案刑章，參以年近退休之年，仍有正當職業，經此教訓，當足
    知警惕，而無再犯之虞，本院因認對其所宣告之刑以暫不執行為適當，爰併予宣
    告緩刑三年，以啟自新。至被告登載不實之車輛檢驗紀錄表，因非屬被告所有之
    物，爰不另為沒收之諭知，併予敘明。
據上論斷，應依刑事訴訟法第二百九十九條第一項前段，第二百十三條、第七十四條
第一款，判決如主文。
本案經檢察官李韋昌到庭執行職務
中      華      民      國      八十九     年     十一    月    二十四  日
                                      臺灣臺北地方法院刑事第七庭
                                          法  官  蔡  世  祺
如不服本判決，應於判決送達後十日內，向本院提出上訴狀。
附錄論罪科刑法條：刑法第二百十三條。


司法院資訊處製作；財團法人民間司法改革基金會備份。
